ACORDAO-COMPLETO-2426942

ACÓRDÃO 10859/2020 ATA 34/2020 - SEGUNDA CÂMARA

VISTOS, relatados e discutidos estes autos de tomada de contas especial instaurada pelo Fundo Nacional Saúde (FNS) , em desfavor do ex-prefeito do município de Pacatuba/CE, Raimundo Célio Rodrigues, em razão de irregularidades na execução física do Convênio 425/2004, cujo objeto era a "construção de unidades de saúde e aquisição de unidade móvel de suporte avançado".
ACORDAM os Ministros do Tribunal de Contas da União, reunidos em Sessão da Segunda Câmara, ante as razões expostas pelo Relator, em:
9.1. com fundamento no art. 212 c/c o inciso II do art. 169 do Regimento Interno/TCU, arquivar o processo, sem julgamento de mérito, em virtude da ausência de pressupostos de constituição e de desenvolvimento válido e regular do processo;
9.2. dar ciência desta decisão ao responsável, na pessoa da Sra. Maria Selma Cardoso da Silva, e demais interessados.

Tomada de contas especial instaurada pelo Fundo Nacional Saúde (FNS), em desfavor do ex-prefeito do município de Pacatuba/CE, Raimundo Célio Rodrigues, em razão de irregularidades na execução física do Convênio 425/2004, cujo objeto era a construção de unidades de saúde e aquisição de unidade móvel de suporte avançado

Segunda Câmara

Município de Pacatuba/CE.

3. Interessado/Responsáveis:
3.1. Interessado: Fundo Nacional de Saúde (FNS).
3.2. Responsável: Raimundo Célio Rodrigues (XXX.762.033-XX), espólio representado pela Sra. Maria Selma Cardoso da Silva.

13.1. Ministros presentes: Ana Arraes (Presidente), Augusto Nardes (Relator) e Aroldo Cedraz.
13.2. Ministro-Substituto convocado: Marcos Bemquerer Costa.
13.3. Ministro-Substituto presente: André Luís de Carvalho.

AUGUSTO NARDES

Transcrevo a seguir, com os ajustes de forma pertinentes, instrução de peça 60 elaborada pelo auditor da Secretaria de Controle Externo de Tomada de Contas Especiais (SecexTCE) :
"INTRODUÇÃO 
Trata-se de tomada de contas especial instaurada pelo Fundo Nacional de Saúde em razão de irregularidades na execução física do objeto e não-atingimento parcial dos objetivos pactuados na avença da impugnação parcial de despesas do Convênio 425/2004 (Siafi 503820) , pacto celebrado entre o Ministério da Saúde e a Prefeitura Municipal de Pacatuba/CE tendo por objeto a 'construção de unidades de saúde e aquisição de unidade móvel de suporte avançado'.
HISTÓRICO
O Convênio 425/2004 foi celebrado em 1/7/2004 com vigência estipulada para o período de 1/7/2004 a 26/6/2005, prorrogada por aditivo para 7/1/2006 (peça 23, p. 1-9) . O orçamento para a execução do objeto foi fixado em R$ 319.800,00, dos quais R$ 304.000,00 seriam transferidos pelo concedente e R$ 15.800,00 seriam aportados como contrapartida da entidade convenente. 
Os recursos do FNS foram transferidos por intermédio de três ordens bancárias (peça 25) e creditados na conta específica do pacto (peças 8 e 9) , conforme detalhado na tabela 1 infra.
Tabela 1 - Ordens bancárias referentes à transferência de recursos do Convênio 425/2004
	Ordem Bancária
	Data de emissão
	Valor (R$) 
	Data do crédito

	2005OB900157
	12/1/2005
	152.000,00
	14/1/2005

	2005OB902140
	3/5/2005
	76.000,00
	5/5/2005

	2005OB905290
	21/9/2005
	76.000,00
	23/9/2005

A instauração do presente processo foi motivada pela constatação de que os objetivos pactuados no convênio não foram alcançados em sua totalidade, tendo em vista que o veículo adquirido com recursos do convênio não atendia às especificações do plano de trabalho para ser utilizado como unidade móvel de saúde.
O acompanhamento da execução físico-financeira do objeto pelo concedente foi realizado por intermédio de duas verificações in loco que geraram os Relatórios de Verificação in loco 83-1/2005 e 42-2/2009 (peças 11 e 12, respectivamente) . 
A não aprovação parcial da prestação de contas do pacto foi efetuada com base no Parecer Gescon n° 447/2016 (peça 17) , considerando os achados da última verificação in loco e as constatações do Relatório de Auditoria do Departamento Nacional de Auditoria do SUS 4512/2016 (peça 20) .
Conforme relatado pela equipe do Denasus, a Prefeitura Municipal de Pacatuba/CE promoveu o Pregão Presencial 1/2006 para contratação do fornecimento de veículo automotor utilitário destinado à utilização como ambulância. A vencedora do certame, DVM - Distribuidora de Veículo e Máquinas Ltda., emitiu nota fiscal no valor de R$ 97.693,00 (peça 31, p. 13 e 15) e recebeu os pagamentos com recursos do convênio por meio de cheques (peça 33) detalhados na tabela 2.
Tabela 2 - Ordens bancárias referentes à transferência de recursos do Convênio 425/2004
	Cheque
	Valor (R$) 
	Data da do pagamento

	850032
	34.192,55
	19/4/2006

	850033
	34.192,55
	19/5/2006

	85036
	29.307,90
	12/7/2006

O Denasus constatou, ainda, que o veículo adquirido foi leiloado em 25/4/2015 pelo valor do R$ 16.500,00, conforme recibo definitivo datado de 27/4/2015.
Informa-se no relatório que a realização do leilão foi aprovada pelo Conselho Municipal de Saúde e o recurso arrecadado foi destinado ao Fundo Municipal do Saúde para uso da Secretaria Municipal de Saúde (conforme ata de reunião de 23/3/20l5) .
Consta dos autos cópia da petição inicial da Ação de Ressarcimento 7858-37.2011.8.06.0137.317/3220 ajuizada pelo Município de Pacatuba/CE junto à Justiça Estadual do Ceará contra o ex-gestor municipal em razão da aplicação irregular de parte dos recursos transferidos por força do Convênio 425/2004 (peça 1) .
Extrai-se ainda da documentação de instrução processual que o agente responsável pela gestão dos recursos, Sr. Raimundo Célio Rodrigues (CPF XXX.762.033-XX) , prefeito municipal no período de 1/1/2002 a 31/12/2008, faleceu em 10/5/2010 (certidão de óbito à peça 4) .
Verifica-se que no Relatório do Tomador de Contas (peça 38) estão circunstanciados os fatos acima relatados e imputada responsabilidade pelo ressarcimento do dano ao erário ao espólio do Sr. Raimundo Célio Rodrigues (CPF XXX.762.033-XX) , em razão das condutas praticadas pelo de cujus que resultaram em não alcance dos objetivos pactuados no referido pacto convenial.
As medidas administrativas tendentes a obter o saneamento das irregularidades e/ou o ressarcimento do dano foram adotadas pelo concedente (peças 27 e 29) . 
Não tendo sido saneada a irregularidade geradora do dano ao erário e tampouco recolhidas as quantias impugnadas, o Fundo Nacional de Saúde instaurou a presente tomada de contas especial.
O Ministério da Transparência, Fiscalização e Controladoria-Geral da União emitiu relatório e certificado de auditoria concluindo pela responsabilidade do espólio do falecido gestor pelo dano ao erário e certificou a irregularidade das contas do responsável (peças 39 e 40) . O dirigente do Órgão de Controle Interno emitiu parecer de sua competência, bem assim houve pronunciamento ministerial (peças. 41 e 42, respectivamente) .
Concluiu-se na primeira instrução do feito efetuada nesta Unidade Técnica (peça 13) , que estão satisfeitos os pressupostos processuais estabelecidos na Lei 8.443/1992, bem como os requisitos específicos da IN TCU 71/2012, uma vez que não houve o transcurso de mais de dez anos desde o fato gerador sem que tenha havido a notificação do responsável pela autoridade administrativa competente, bem como que o valor atualizado do débito, em 1/1/2017, supera o mínimo estabelecido de R$ 100.000,00. 
Em consequência, propôs-se citar os responsáveis acima identificados para apresentação de alegações de defesa e/ou recolhimento aos cofres do Fundo Nacional de Saúde dos débitos apurados em decorrência da não-comprovação da boa e regular aplicação de parte dos recursos transferidos ao Município de Pacatuba/CE por força do Convênio 425/2004 em razão da aquisição de veículo para utilização como unidade móvel de saúde em desacordo com as especificações do plano de trabalho aprovado.
Levadas a efeito as citações propostas (peças 49-58) , conforme despacho do titular desta Unidade Técnica (peça 48) , no uso da competência delegada pelo Ministro-Relator Augusto Nardes, verifica-se que a inventariante não apresentou qualquer manifestação nos autos. 
Viabilidade do estabelecimento regular do contraditório
Verifica-se que o interstício entre as datas de ocorrência das irregularidades geradoras do dano ao erário, aquisição de bem em desconformidade com as especificações do plano de trabalho do convênio, e a data da primeira notificação válida do responsável é inferior a dez anos. 
Conforme acima consignado, a primeira notificação do concedente dando ciência ao Sr. Raimundo Célio Rodrigues das irregularidades em debate ocorreu em 17/1/2006 (peça 27, p. 1) . 
Considerando os marcos iniciais e finais de contagem acima indicados, não houve transcurso de prazo superior a dez anos entre as datas de ocorrência das irregularidades em questão e a primeira notificação válida do responsável.
Cumpre registrar que, ante a notícia de falecimento do responsável, o concedente promoveu a notificação da viúva do ex-prefeito e inventariante, Sra. Maria Selma Cardoso da Silva, em 13/9/2016 (peça 27, p. 1) . (informa-se no relatório de TCE que a primeira notificação da inventariante ocorreu em 6/7/2016, porém não houve juntada aos autos de documento comprobatório da ciência do expediente mencionado) .
A representante do espólio, portanto, foi comprovadamente notificada após o transcurso do prazo decenal referido no art. 6º, inciso II, da Instrução Normativa TCU 71/2012. Não obstante, entende-se que as circunstâncias do caso sob exame não autorizam concluir, desde logo, pela inviabilidade do exercício do contraditório pela inventariante. 
Com efeito, o fato ilícito gerador do prejuízo ao erário encontra-se fartamente documentado nos autos, merecendo destaque que houve registro documental e fotográfico do bem adquirido em desconformidade com o pactuado no convênio.
Não obstante o longo tempo decorrido desde a data de configuração do prejuízo ao erário, deve-se ponderar que prevalece na jurisprudência do TCU a compreensão de que o mero transcurso do prazo de dez anos entre os fatos e a ciência pelo responsável não autoriza o arquivamento do processo (Citem-se, dentre muitos outros, os Acórdão 67/2014-TCU-Plenário-Rel. Min. Ana Arraes, 6.974/2014-TCU - Primeira Câmara-Rel. Min. Augusto Sherman e  9.570/2015-TCU-Segunda Câmara-Rel. Ministro Augusto Nardes) . 
Ante esse quadro, entendeu-se na instrução inicial desta Unidade Técnica que o feito deveria ter prosseguimento para que a representante do espólio fosse citada e, caso desejasse, oferecesse comprovação, em suas alegações de defesa, quanto a eventuais obstáculos ao exercício do contraditório em sua dimensão substancial. 
Quantificação do débito e valor mínimo para instauração
Conforme se extrai do relatório do Tomador de Contas Especial, os débitos associados às irregularidades constatadas alcançam valor histórico total de R$ 76.000,00.
Como se trata de impugnação de pagamentos específicos e houve aplicação no mercado financeiro, as datas de ocorrência devem ser fixadas conforme os pagamentos pela aquisição do veículo inadequado para as finalidades pactuadas, do mais recente para o mais antigo, nos termos da IN/TCU 71/2012. Por esse critério, verifica-se que o valor atualizado do débito até 23/10/2019 equivale a R$ 154.304,94, atualizado até 31/10/2019 (peça 45) .
Verifica-se que o valor atualizado do débito apurado atualizado até 1/1/2017 é de R$ 140.963,75, portanto superior ao limite mínimo de R$ 100.000,00, na forma estabelecida conforme os arts. 6º, inciso I, e 19 da IN/TCU 71/2012, modificada pela IN/TCU 76/2016 (peça 44) . 
Configuração da Prescrição da Pretensão Punitiva
Observa-se ter se consumado, em relação aos ilícitos em debate, a prescrição da pretensão punitiva por parte do TCU que, nos termos do entendimento firmado no Acórdão 1441/2016-TCU-Plenário - Rel. Min. Benjamin Zymler, subordina-se ao prazo geral de prescrição indicado no art. 205 do Código Civil, qual seja, dez anos contados a partir da data de ocorrência da irregularidade sancionada, nos termos do art. 189 do Código Civil.
As irregularidades discutidas nesta TCE, pagamentos relativos à aquisição de bem em desacordo com as especificações, ocorreram no exercício de 2006, portanto há mais de 10 anos. Em tais circunstâncias, não se afigura cabível a proposição de aplicação aos responsáveis das sanções previstas na Lei 8.443/1992.
Ademais, o responsável faleceu no exercício de 2010, fato que configura causa extintiva da punibilidade pelos ilícitos sob apreciação neste processo de contas especiais.
EXAME TÉCNICO
Caracterização das Irregularidades Geradoras do Dano ao Erário
Extrai-se dos autos que o ilícito gerador do dano ao erário nesta TCE foi a execução física irregular do objeto caracterizada pela aquisição de bem em desconformidade com as especificações do plano de trabalho aprovado resultando em não alcance dos objetivos.
No plano de trabalho aprovado (peça 26, p. 1) , especificou-se que o objeto seria a aquisição de veículo utilitário zero quilômetro para uso como ambulância do suporte avançado. 
Na última fiscalização do objeto pelo concedente, constatou-se a incompatibilidade entre o veículo adquirido pela municipalidade e as especificações contidas no plano de trabalho do pacto, conforme excerto abaixo transcrito (peça 12, p. 8-9) :
O bem adquirido não está em conformidade com o especificado, previsto na Proposta do Aquisição anexa ao Plano do Trabalho Aprovado. O projeto provia a aquisição do uma unidade móvel do suporte avançado e foi adquirida uma unidade móvel tipo suporte básico.
Observou-se que toda a documentação referente ao processo licitatório e do pagamento informa como sendo objeto da execução do convênio a aquisição do uma unidade móvel tipo suporte avançado (UTI Móvel) em conformidade com o descrito no anexo IX, sem considerar a ressalva contida no Parecer Técnico 5355/04, que informa que deverão ser acrescentados a UTI Móvel os seguintes equipamentos: 01 respirador ciclado a volume ou pressão, 01 monitor cardioversor com instalação elétrica compatível com a do veículo e 01 oxímetro de pulso.
É relevante comentar que o tipo de veículo adquirido para a transformação/adaptação em ambulância pela Prefeitura Municipal de Pacatuba é inadequado para este fim, por se tratar de um veículo tipo 'TRUCK' e que portanto, apresenta em sua estrutura um vão entre a janela da cabine e a janela do compartimento de carga (baú) , impedindo que haja intercomunicação entre os ambientes e assim impossibilitando a passagem dos profissionais (médico e enfermeiro) de forma ergonomicamente confortável.
É pertinente registrar ainda, que a nota fiscal n° 0035 emitida em 29/03/06, no campo descrição dos produtos/serviços traz os seguintes dados 'veículo novo marca Kia Bongo Frontier K2700 ll K122,66 carga/Can.Cap.1530kg, motor diesel...', enquanto que na nota fiscal n° 0036 de 05/04/2006, no campo descrição é informado: 'correção dos dados da nossa nota fiscal n° 35 de 29/03/06 selo AC 182197285 referente a marca/modelo. Onde consta l/KIA BONGO FRONTIER constar marca/modelo 222908 - l/KIA K2700 HD LB Tipo Carroceria: Ambulância'.
O bem não está sendo utilizado em conformidade com os objetivos propostos, visto que não apresenta condições técnicas (equipamentos e equipe de saúde) para atendimento e transporte de pacientes de risco em emergências pré-hospitalares e/ou transporte inter-hospitalar, quando se fizerem necessárias cuidados intensivos.
Constatou-se, portanto, que o município adquiriu um veículo utilitário apto a funcionar apenas como ambulância para simples remoção, contrariando a especificação fixada no Plano de Trabalho aprovado que previa a aquisição do uma ambulância de suporte Tipo B - Avançado. 
Conforme pareceres técnicos do Concedente e relatório do Denasus, a unidade móvel adquirida está em desacordo com a Portaria MS 2048/2002 e com o projeto aprovado, visto que o bem adquirido é inadequado à operação como ambulância de suporte avançado, por se tratar de um veículo de carga. 
Registrou-se, ainda, a ausência dos seguintes equipamentos/material permanente: respirador, monitor cardíaco, oxímetro do pulso, estetoscópio e esfigmomanômetro aneroide adulto e infantil e laringoscópio infantil e adulto com lâminas curvas e retas - componentes obrigatórios em uma UTI Móvel.
Em se tratando de recursos de convênios, impõe-se ao gestor a comprovação não somente da aplicação dos recursos no objeto, mas também a demonstração do alcance dos objetivos pactuados. A alteração não autorizada do plano de trabalho que resulte em prejuízo à funcionalidade do objeto e ao alcance dos objetivos pactuados configura irregularidade em prejuízo ao erário:
Acórdão 7402/2012-TCU-Segunda Câmara - Rel. Min. JOSÉ JORGE
Enunciado
O gestor convenente é responsabilizado ao alterar os planos de trabalho aprovados, sem prévia autorização, assumindo o risco de insucesso na execução do convênio.Acórdão 6774/2011-TCU-Segunda Câmara - Rel. Min. André de Carvalho
A execução de objeto conveniado de forma equivocada, em comparação com os termos pactuados no plano de trabalho, sem gerar qualquer benefício à coletividade, motiva a condenação dos responsáveis para restituírem integralmente os valores transferidos ao convenente.
Especificamente em se tratando de aquisição de unidades móveis de saúde, este Tribunal de Contas já se manifestou quanto à configuração de dano ao erário em decorrência de inviabilidade de utilização do veículo/equipamentos adquiridos pelo convenente, conforme ilustra o enunciado abaixo transcrito:
Acórdão 1112/2008-TCU-Segunda Câmara Rel. Min. Ubiratan Aguiar
Enunciado
A aquisição de unidade móvel de saúde (ambulância) , mediante convênio, sem os equipamentos e a documentação obrigatórios para seu licenciamento inviabiliza a sua utilização e, por consequência, impede a comprovação da regular aplicação dos recursos públicos, sendo causa para a condenação do gestor convenente para devolver a integralidade dos valores federais transferidos.
Resta caracterizada, portanto, a execução física irregular do objeto e frustração parcial dos objetivos do convênio, contrariando o disposto no art. 37, caput, da CRFB/1988, art. 22 da então vigente IN STN 01/1997 e Portaria MS 2048/2002 e configurando dano ao erário.
Individualização de condutas
Considerando os ilícitos acima identificados, a imputação de responsabilidade atende aos pressupostos estabelecidos na jurisprudência desta Corte de Contas. Com efeito, há elementos para individualizar as condutas, o nexo de causalidade entre estas e as irregularidades geradoras do dano e está caracterizada a atuação, no mínimo culposa, dos responsáveis. 
O tomador de contas e a equipe do Denasus responsabilizaram o espólio do falecido prefeito municipal pelo ressarcimento do débito decorrente da não-comprovação da regular aplicação da parcela dos recursos referentes à aquisição de unidade móvel de saúde.  
A responsabilização do então gestor municipal afigura-se adequada uma vez que esse agente foi responsável pela celebração do convênio, bem como pela atestação do recebimento do veículo adquirido na nota fiscal e recibo de pagamento emitidos pela empresa contratada (peça 31) .
Ante a notícia de falecimento do agente responsável, impõe-se a responsabilização de seu espólio, o que encontra suporte no disposto no art. 5º, inciso XLV, da CRFB, art. 597 do Código de Processo Civil e art. 1997 do Código Civil e na informação contida na certidão de que deixou bens a inventariar.
Há fortes indícios de culpabilidade do referido agente, uma vez que deveria ter assegurado que a aquisição do veículo e equipamentos para a operação de unidade móvel de saúde fosse feita em conformidade com as especificações do plano de trabalho e as normas aplicáveis do Ministério da Saúde. 
Em primeira análise, portanto, encontram-se elementos probatórios nos autos que autorizam a responsabilização do espólio do Sr. Raimundo Célio Rodrigues pelos ilícitos geradores de dano ao erário.
Exame da Citação dos responsáveis 
Apesar de ter sido intentada a citação por via postal da representante do espólio, conforme atestam os avisos de recebimento (AR) que compõem as peças 50 e 58, não foi possível localizá-la nos endereços disponíveis nos sistemas corporativos deste Tribunal.
Preliminarmente, cumpre tecer breves considerações sobre a forma como são realizadas as comunicações processuais no TCU. A esse respeito, destacam-se o art. 179, do Regimento Interno do TCU (Resolução 155, de 4/12/2002) e o art. 4º, inciso III, § 1º, da Resolução TCU 170, de 30 de junho de 2004, in verbis:
'Art. 179. A citação, a audiência ou a notificação, bem como a comunicação de diligência, far se-ão:
I - mediante ciência da parte, efetivada por servidor designado, por meio eletrônico, fac-símile, telegrama ou qualquer outra forma, desde que fique confirmada inequivocamente a entrega da comunicação ao destinatário;
II - mediante carta registrada, com aviso de recebimento que comprove a entrega no endereço do destinatário;
III - por edital publicado no Diário Oficial da União, quando o seu destinatário não for localizado
 (...) 
Art. 3º As comunicações serão dirigidas ao responsável, ou ao interessado, ou ao dirigente de órgão ou entidade, ou ao representante legal ou ao procurador constituído nos autos, com poderes expressos no mandato para esse fim, por meio de:
I - correio eletrônico, fac-símile ou telegrama;
II - servidor designado;
III - carta registrada, com aviso de recebimento;
IV - edital publicado no Diário Oficial da União, quando o seu destinatário não for localizado, nas hipóteses em que seja necessário o exercício de defesa'.
Art. 4º. Consideram-se entregues as comunicações:
I - efetivadas conforme disposto nos incisos I e II do artigo anterior, mediante confirmação da ciência do destinatário;
II - realizadas na forma prevista no inciso III do artigo anterior, com o retorno do aviso de recebimento, entregue comprovadamente no endereço do destinatário;
III - na data de publicação do edital no Diário Oficial da União, quando realizadas na forma prevista no inciso IV do artigo anterior.
§ 1º O endereço do destinatário deverá ser previamente confirmado mediante consulta aos sistemas disponíveis ao Tribunal ou a outros meios de informação, a qual deverá ser juntada ao respectivo processo.
 (...) '.
Conforme jurisprudência deste TCU, a citação por intermédio de edital somente deve ser promovida após o esgotamento de todos os meios disponíveis para localizar o responsável. Nesse sentido, cito o seguinte trecho do voto condutor do Acórdão 4851/2017-TCU-Primeira Câmara, relatado pelo Ministro Augusto Sherman:
Antes de promover a citação por edital, o TCU, para assegurar a ampla defesa, deve buscar ao máximo outros meios possíveis para localizar e citar o responsável, nos limites da razoabilidade, a exemplo das medidas previstas no art. 6.º, inciso II, da Resolução-TCU 170/2004, fazendo juntar aos autos documentação ou informação comprobatória dos diferentes meios experimentados que restaram frustrados, como também da impossibilidade em localizá-lo, demonstrando, quando for o caso, que ele está em lugar ignorado, incerto ou inacessível, procedimento que deve ser adotado mesmo quando for lançada pelos Correios a informação 'não procurado' no cartão de aviso de recebimento da comunicação processual remetida ao responsável.
No caso vertente, tentou-se citar a representante do espólio nos endereços obtidos por meio de pesquisas realizadas nas bases de dados que se encontram disponíveis para o TCU (peças 51; 52 e 56) . Além disso, as tentativas de entrega dos ofícios citatórios nesses endereços foram devidamente comprovadas. Entretanto, não foi possível localizar a destinatária, circunstâncias que apontam para a validade do chamamento por meio de edital. 
Ao não apresentar alegações de defesa, a representante do espólio optou por não exercer o direito ao contraditório e à ampla defesa, princípios insculpidos na Constituição da República Federativa do Brasil de 1988, bem como não se desincumbiram do ônus de produzir provas da regular aplicação dos recursos sob sua responsabilidade. 
Conforme assentado na jurisprudência deste TCU, em sede de processos de contas, a configuração da revelia não gera presunção de veracidade das irregularidades atribuídas aos responsáveis revéis, sendo indispensável ao julgamento pela irregularidade das contas a presença de prova suficiente de fatos e condutas contrários à lei (Acórdão 4704/2014-TCU-Primeira Câmara - Rel. Min. Bruno Dantas, 2369/2013 - TCU - Primeira Câmara - Rel. Min. Benjamin Zymler, 2070/2015 - TCU - Plenário - Rel. Min. Vital do Rêgo, dentre muitos outros) . 
Mesmo as alegações de defesa não sendo apresentadas, considerando o princípio da verdade real que rege os processos nesta Corte, buscou-se, em manifestações dos responsáveis na fase interna desta Tomada de Contas Especial, possíveis elementos de convicção que pudesse ser aproveitado a seu favor.
Nesse sentido, verifica-se que deve ser mantido o juízo de irregularidade, uma vez que não há elementos que descaracterizem os ilícitos praticados, o débito e a respectiva responsabilidade do então prefeito municipal e da entidade beneficiária da transferência, conforme indicado pareceres lançados nos autos acima sintetizados. 
Portanto, não tendo sido contestadas as imputações veiculadas na citação efetivada, permanecem caracterizadas as irregularidades apontadas nas conclusões do Relatório Completo do Tomador de Contas Especial e na instrução inicial lançada neste feito por esta Unidade Técnica.
Não obstante a revelia, e considerando o disposto no artigo 487, inciso II, do Código de Processo Civil, cabível examinar a possível incidência da prescrição sobre a pretensão de ressarcimento ao erário nestas contas. 
Em numerosos precedentes, este Tribunal de Contas vinha rejeitando reiteradamente tal possibilidade com suporte no entendimento firmado por intermédio do Acórdão 2709/2008-TCU-Plenário, Rel. Ministro Benjamin Zymler e consolidado na Súmula 282 no sentido de que 'as ações de ressarcimento movidas pelo Estado contra os agentes causadores de danos ao erário são imprescritíveis'. 
A tese sumulada apoiava-se na jurisprudência do Supremo Tribunal Federal sobre o tema firmada no MS 26210/DF, Rel. Min. Ricardo Lewandowski, Sessão de 4/9/2008, Órgão Julgador: Tribunal Pleno, DJe 10/10/2008 e ratificada em diversas decisões posteriores: RE 578.428/RS-AgR, Segunda Turma, Relator o Ministro Ayres Britto, DJe 14/11/2011; RE 646.741/RS-AgR, Segunda Turma, Relator o Ministro Gilmar Mendes, DJe 22/10/2012; e AI 712.435/SP-AgR, Primeira Turma, Relatora a Ministra Rosa Weber, DJe 12/4/2012.
A posição do STF sobre a prescrição das ações de ressarcimento de danos ao erário, todavia, vem sofrendo profunda alteração desde a decisão no RE 669.069, Rel. Min. Teori Zavascki, Tribunal Pleno, DJe 28/4/2016, na qual foi aprovada a tese do Tema 666 de repercussão geral e a ementa, nos seguintes termos:
CONSTITUCIONAL E CIVIL. RESSARCIMENTO AO ERÁRIO. IMPRESCRITIBILIDADE. SENTIDO E ALCANCE DO ART. 37, § 5º, DA CONSTITUIÇÃO.
1. É prescritível a ação de reparação de danos à Fazenda Pública decorrente de ilícito civil.
2. Recurso extraordinário a que se nega provimento'. 
Tema 666: É prescritível a ação de reparação de danos à Fazenda Pública decorrente de ilícito civil.
Em outro julgamento recente, no RE 852.475, Relator Ministro Edson Fachin, Tribunal Pleno, DJe de 25/3/2019, objeto do tema 897 de repercussão geral, o STF afirmou que, por força do princípio da segurança jurídica, a regra geral é incidência de prazo prescricional nas ações de ressarcimento de dano ao erário, restringindo-se a imprescritibilidade àquelas fundadas em ato doloso de improbidade administrativa tipificado na Lei 8.429/1992. É o que se depreende da ementa abaixo reproduzida:
DIREITO CONSTITUCIONAL. DIREITO ADMINISTRATIVO. RESSARCIMENTO AO ERÁRIO. IMPRESCRITIBILIDADE. SENTIDO E ALCANCE DO ART. 37, § 5 º, DA CONSTITUIÇÃO. 
1. A prescrição é instituto que milita em favor da estabilização das relações sociais. 
2. Há, no entanto, uma série de exceções explícitas no texto constitucional, como a prática dos crimes de racismo (art. 5º, XLII, CRFB) e da ação de grupos armados, civis ou militares, contra a ordem constitucional e o Estado Democrático (art. 5º, XLIV, CRFB) . 
3. O texto constitucional é expresso (art. 37, § 5º, CRFB) ao prever que a lei estabelecerá os prazos de prescrição para ilícitos na esfera cível ou penal, aqui entendidas em sentido amplo, que gerem prejuízo ao erário e sejam praticados por qualquer agente. 
4. A Constituição, no mesmo dispositivo (art. 37, § 5º, CRFB) decota de tal comando para o Legislador as ações cíveis de ressarcimento ao erário, tornando-as, assim, imprescritíveis. 
5. São, portanto, imprescritíveis as ações de ressarcimento ao erário fundadas na prática de ato doloso tipificado na Lei de Improbidade Administrativa. 
6. Parcial provimento do recurso extraordinário para (i) afastar a prescrição da sanção de ressarcimento e (ii) determinar que o tribunal recorrido, superada a preliminar de mérito pela imprescritibilidade das ações de ressarcimento por improbidade administrativa, aprecie o mérito apenas quanto à pretensão de ressarcimento'. (grifos nossos) 
Confirmando a virada exegética em relação à jurisprudência anterior, o Supremo Tribunal Federal prolatou, por unanimidade, acórdão no RE 636886/AL, Relator Ministro Alexandre de Moraes, DJe de 24/6/2020 com fixação de tese repercussão geral Tema 899, cuja ementa restou assim vazada:
EMENTA: CONSTITUCIONAL E ADMINISTRATIVO. REPERCUSSÃO GERAL. EXECUÇÃO FUNDADA EM ACÓRDÃO PROFERIDO PELO TRIBUNAL DE CONTAS DA UNIÃO. PRETENSÃO DE RESSARCIMENTO AO ERÁRIO. ART. 37, § 5º, DA CONSTITUIÇÃO FEDERAL. PRESCRITIBILIDADE.
1. A regra de prescritibilidade no Direito brasileiro é exigência dos princípios da segurança jurídica e do devido processo legal, o qual, em seu sentido material, deve garantir efetiva e real proteção contra o exercício do arbítrio, com a imposição de restrições substanciais ao poder do Estado em relação à liberdade e à propriedade individuais, entre as quais a impossibilidade de permanência infinita do poder persecutório do Estado.
2. Analisando detalhadamente o tema da 'prescritibilidade de ações de ressarcimento', este SUPREMO TRIBUNAL FEDERAL concluiu que, somente são imprescritíveis as ações de ressarcimento ao erário fundadas na prática de ato de improbidade administrativa doloso tipificado na Lei de Improbidade Administrativa -Lei 8.429/1992 (TEMA 897) . Em relação a todos os demais atos ilícitos, inclusive àqueles atentatórios à probidade da administração não dolosos e aos anteriores à edição da Lei 8.429/1992, aplica-se o TEMA 666, sendo prescritível a ação de reparação de danos à Fazenda Pública.
3. A excepcionalidade reconhecida pela maioria do SUPREMO TRIBUNAL FEDERAL no TEMA 897, portanto, não se encontra presente no caso em análise, uma vez que, no processo de tomada de contas, o TCU não julga pessoas, não perquirindo a existência de dolo decorrente de ato de improbidade administrativa, mas, especificamente, realiza o julgamento técnico das contas à partir da reunião dos elementos objeto da fiscalização e apurada a ocorrência de irregularidade deque resulte dano ao erário, proferindo o acórdão em que se imputa o débito ao responsável, para fins de se obter o respectivo ressarcimento.
4. A pretensão de ressarcimento ao erário em face de agentes públicos reconhecida em acórdão de Tribunal de Contas prescreve na forma da Lei 6.830/1980 (Lei de Execução Fiscal) .
5. Recurso Extraordinário DESPROVIDO, mantendo-se a extinção do processo pelo reconhecimento da prescrição. Fixação da seguinte tese para o TEMA 899: 'É prescritível a pretensão de ressarcimento ao erário fundada em decisão de Tribunal de Contas' (grifos nossos) .
As ementas dos acórdãos transcritas, portanto, explicitam a compreensão atual do STF de que a regra geral, em se tratando de ações de ressarcimento de dano causado ao erário, é de que são prescritíveis. A única exceção a essa regra, no entender da Suprema Corte, seriam as ações de ressarcimento erário fundadas na prática de ato de improbidade administrativa doloso tipificado na Lei de Improbidade Administrativa - Lei 8.429/1992.
Extrai-se, ainda, que o Supremo Tribunal Federal se posicionou expressamente na fundamentação do RE 636886/AL pelo não enquadramento do processo de contas de competência deste Tribunal dentre as ações de ressarcimento fundadas na prática de ato de improbidade administrativa doloso tipificado na Lei 8.429/1992 que são imunes à incidência da prescrição. 
O novo posicionamento do STF, portanto, contrapõe-se à tese ampla fixada na Súmula 282 do TCU de que as ações de ressarcimento movidas pelo Estado contra os agentes causadores de danos ao erário não são alcançadas pela prescrição.
Apesar de ter assentado a tese da prescritibilidade da pretensão ressarcitória fundada em acórdão condenatório do Tribunal de Contas, observa-se que a referida decisão da Corte Suprema não se pronunciou expressamente sobre a perda da pretensão anteriormente à formação do título executivo. 
Com efeito, o litígio concreto decidido RE 636.886 versava sobre a prescrição ocorrida no curso da execução judicial de título executivo materializado em acórdão condenatório proferido pelo TCU. 
Ao enfrentar essa questão no recentíssimo Acórdão 6589/2020-TCU-Segunda Câmara, Rel. Min. Raimundo Carreiro, a Segunda Câmara desta Corte de Contas afastou a incidência da prescrição da pretensão de ressarcimento no âmbito dos processos no TCU sob o argumento de que o novo posicionamento do STF limitou-se a assentar a prescritibilidade na fase de execução judicial do acórdão condenatório.
Enunciado
O entendimento proferido pelo STF no RE 636.886 (tema 899) , a respeito da prescritibilidade da pretensão de ressarcimento ao erário com base em decisão de tribunal de contas, alcança tão somente a fase judicial de execução do título extrajudicial, não atingindo os processos de controle externo em trâmite no TCU.
Sem embargo da autoridade desse precedente, entende-se que não se considerou que os fundamentos utilizados nas decisões da Corte Suprema estão centrados no juízo de precedência, na hipótese, dos princípios da segurança jurídica e do devido processo legal em ponderação com a proteção da incolumidade do patrimônio público. Desse juízo resultou o reconhecimento de limitação temporal do exercício pela Administração, por intermédio de seus órgãos competentes, do direito de exigir a recomposição de dano ao erário. 
Não por outra razão, o Supremo Tribunal Federal  fixou hermenêutica do disposto no art. 37, § 5º da Constituição da República que alcança tanto as ações judiciais quanto as administrativas no sentido da prescritibilidade como regra geral das ações de ressarcimento de prejuízos ao erário, com exceção única das ações com fundação em ato doloso de improbidade administrativa tipificado na Lei 8.429/1999. Com base nessa mesma compreensão, o STF concluiu que os processos de competência dos tribunais de contas não se inserem entre as ações de ressarcimento consideradas imprescritíveis. 
Reitere-se que a uniformização da jurisprudência deste TCU pela imprescritibilidade fundamentou-se, dentre outros motivos, na autoridade da interpretação da Corte Constitucional sobre o tema, conforme exposto no seguinte excerto do voto do Ministro Benjamin Zymler condutor do Acórdão 2709/2008-TCU-Plenário:
 (...) 
Avalia-se nesta oportunidade a melhor exegese para o § 5º do artigo 37 da Constituição Federal no que tange às ações de ressarcimento decorrentes de prejuízo ao erário. A redação da citada norma constitucional, conforme demonstram os pareceres emitidos nos autos, proporciona duas interpretações divergentes: a que conclui pela imprescritibilidade da pretensão de ressarcimento ao erário e a que conclui pela prescritibilidade da pretensão de ressarcimento, da mesma forma como ocorre com a pretensão punitiva.
3. Anteriormente, me perfilei à segunda corrente com espeque na proeminência do Princípio da Segurança Jurídica no ordenamento pátrio. Não obstante, em 4.9.2008, o Supremo Tribunal Federal, cuja competência precípua é a guarda da Constituição, ao apreciar o Mandado de Segurança nº 26.210-9/DF, deu à parte final do § 5º do art. 37 da Constituição Federal a interpretação de que as ações de ressarcimento são imprescritíveis. O eminente Relator, Ministro Ricardo Lewandowski, destacou:
'No que tange à alegada ocorrência de prescrição, incide, na espécie, o disposto no art. 37, § 5º da Constituição de 1988, segundo o qual:
§ 5º - A lei estabelecerá os prazos de prescrição para ilícitos praticados por qualquer agente, servidor ou não, que causem prejuízos ao erário, ressalvadas as respectivas ações de ressarcimento.
Considerando ser a Tomada de Contas Especial um processo administrativo que visa a identificar responsáveis por danos causados ao erário, e determinar o ressarcimento do prejuízo apurado, entendo aplicável ao caso sob exame a parte final do referido dispositivo constitucional.
Nesse sentido é a lição do Professor José Afonso da Silva:
 (...) 'A lei estabelecerá os prazos de prescrição para ilícitos praticados por qualquer agente, servidor ou não, que causem prejuízos ao erário, ressalvadas as respectivas ações de ressarcimento'. Vê-se, porém, que há uma ressalva ao princípio. Nem tudo prescreverá. Apenas a apuração e punição do ilícito, não, porém, o direito da Administração ao ressarcimento, à indenização, do prejuízo causado ao erário. É uma ressalva constitucional e, pois, inafastável, mas, por certo, destoante dos princípios jurídicos, que não socorrem quem fica inerte (dormientibus non sucurritius) '.
4. A temática aqui analisada trata exclusivamente de interpretação de dispositivo constitucional. Considerando que o STF, intérprete maior e guarda da Constituição, já se manifestou no sentido de que a parte final do § 5º do art. 37 da Carta Política determina a imprescritibilidade das ações de ressarcimento ao erário, não me parece razoável adotar posição diversa na esfera administrativa.  (grifos nossos) 
Por esses mesmos argumentos, deve-se reconhecer a necessidade de compatibilizar a atual linha decisória deste Tribunal com a mutação na jurisprudência da Corte Suprema.
Nesse sentido, cumpre acrescentar que a interpretação constitucional do STF no sentido da prescritibilidade da execução de acórdão do TCU tem como consequência lógico-jurídica o reconhecimento da prescritibilidade da própria pretensão ressarcitória que motivou a formação do título executivo.
Com efeito, assentada pelo STF a incidência de prazo para a execução do acórdão condenatório do TCU, não mais se afigura sustentável a tese da imprescritibilidade do débito na etapa anterior ao julgamento pelo Tribunal. Isso porque a pretensão de execução do acórdão condenatório tem a mesma natureza e fundamento ressarcitório da pretensão originária instrumentalizada na TCE. Portanto, seria um contrassenso entender-se que o acórdão condenatório da Corte de Contas que viabiliza a execução judicial da dívida modifica a pretensão que o sustenta, tornando-a prescritível.
Em outras palavras, fixada pela Corte Constitucional a prescritibilidade para a pretensão da execução de acórdão do TCU na fase judicial, na qual já houve formação de juízo pela irregularidade das contas e condenação do responsável em débito, é inafastável a conclusão de que a pretensão originária de ressarcimento no âmbito administrativo igualmente se sujeita a prazo prescricional. 
Quanto ao regime jurídico aplicável à prescrição ressarcitória antes da formação do título executivo, é cediço que inexiste disposição na Lei 8.443/1992 ou em qualquer outro diploma legal que trate especificamente da prescrição da pretensão de ressarcimento de dano ao erário titularizada pelo Tribunal de Contas da União nos processos de sua competência.
Fixadas essas premissas e considerando que o Supremo Tribunal Federal não se pronunciou sobre a questão, cumpre perquirir da norma aplicável a regular a prescrição da pretensão ressarcitória em processo de TCE. Tratando-se de matéria reservada à lei em sentido estrito e considerando a lacuna normativa, seria possível cogitar da aplicação do prazo prescricional quinquenal previsto no art. 1º da Lei 9.873/1999, que assim dispõe:
Art. 1o Prescreve em cinco anos a ação punitiva da Administração Pública Federal, direta e indireta, no exercício do poder de polícia, objetivando apurar infração à legislação em vigor, contados da data da prática do ato ou, no caso de infração permanente ou continuada, do dia em que tiver cessado.
Vê-se, todavia, que o enunciado normativo transcrito trata da perda da pretensão punitiva da Administração Pública Federal a qual não se confunde com pretensão de ressarcimento do dano ao erário. O ressarcimento do dano ao erário não constitui punição, mas antes consubstancia obrigação legal de recompor os cofres públicos que incide sobre o causador do dano. Nesse sentido tem se pronunciado o Superior Tribunal de Justiça conforme ilustram as ementas abaixo transcritas:
Administrativo. Recurso Especial. Ação de Improbidade Administrativa. Imprescritibilidade. Art. 37, § 5º, da CF. Aplicação das penalidades. Prazo quinquenal. Dies a quo. Término do mandato de prefeito. Recurso provido. 
[...] 
8. O ressarcimento não constitui penalidade; é consequência lógica do ato ilícito praticado e consagração dos princípios gerais de todo ordenamento jurídico: suum cuique tribuere (dar a cada um o que é seu) , honeste vivere (viver honestamente) e neminem laedere (não causar dano a ninguém) 
Superior Tribunal de Justiça. Resp 1028330, Rel. Min. Arnaldo Esteves Lima.
Administrativo - Ação de Improbidade Administrativa - Ocorrência de dano ao Erário reconhecida pelo tribunal de origem - Inexistência de ofensa ao art. 535 do CPC - Acórdão recorrido que não aplicou a obrigação de ressarcimento com fundamento no princípio da proporcionalidade - Violação dos arts. 5º e 12, inciso II, da Lei n. 8.429/1992. 
[...] 
2. A reparação do prejuízo causado aos cofres públicos não é medida sancionatória, mas simplesmente uma consequência civil decorrente do dano causado pelo agente ao patrimônio público. [...] Recurso especial parcialmente provido
Superior Tribunal de Justiça. Resp. 977093, Rel. Min. Humberto Martins
Também esta Corte de Contas já se pronunciou repetidamente no sentido de que a condenação ao ressarcimento de dano ao erário em processo de contas não constitui aplicação de sanção, mas antes apresenta nítida natureza jurídica de reparação civil da lesão aos cofres públicos gerada por ato ilícito de gestão (veja-se, por todos, os Acórdão 918/2007-TCU-Plenário, Rel. Ministro Valmir Campelo e 5662/2014-Primeira Câmara, Rel. Ministro Bruno Dantas) 
Portanto, as normas disciplinadoras da punibilidade em Direito Administrativo, a exemplo do art. 1º da Lei 9.873/1999, não se adequam à disciplina da prescrição da pretensão ressarcitória manejada pelo TCU em sede de processo de contas.
Ademais, a referida norma é expressa quanto à sua aplicação ao exercício do Poder de Polícia Administrativa pela Administração Pública Federal, atividade que absolutamente não se confunde com as funções de Controle Externo cometidas pela Constituição da República ao TCU. Sobre a impropriedade da aplicação do dispositivo em comento fora dos limites fixados na própria lei, valioso transcrever a lição de José dos Santos Carvalho Filho (Manual de Direito Administrativo. 30ª ed. São Paulo: Atlas, 2016, p. 160) :
Vale destacar, por último, que a prescrição da pretensão punitiva da Administração, regulada pela Lei nº 9.873/1999, tem incidência específica para as infrações relacionadas ao poder de polícia, sendo, por conseguinte, inaplicável em processos administrativos funcionais e de natureza tributária.
A nova regulação merece aplausos porque, limitando a ação punitiva da Administração, prestigia o princípio de segurança nas relações jurídicas e, assim, confere garantia do indivíduo ou pessoa jurídica contra eventuais comportamentos inquinados de excesso de poder ou desvio de finalidade.
Não obstante, foi destinada exclusivamente à Administração federal, embora, por sua relevância, devesse estender-se também às Administrações estaduais e municipais.
A despeito de a prescrição quinquenal estar direcionada à Administração Federal, cresce a tendência de estendê-la a todas as multas, fundando-se o entendimento na aplicação isonômica do Decreto nº 20.910/1932.82 
Não nos parece procedente o argumento: a uma, porque esse diploma trata da prescrição de pretensões de administrados contra a Fazenda, e não desta contra administrados, de onde se infere ser inviável a aplicação analógica; a duas, porque seria exigível lei própria para fixar o aludido prazo (que, aliás, já deveria haver) , mas, do momento em que inexiste, caberia aplicar-se o Código Civil, que, ao contrário do que se costuma afirmar, não regula apenas relações privadas, mas, em certas ocasiões, também rege relações de direito público, já que muitas de suas normas pertencem à teoria geral do direito. 
No mesmo sentido os seguintes enunciados da jurisprudência selecionada deste Tribunal:
Acórdão 49/2008-TCU-Primeira Câmara, Rel. Min. Substituto Marcos Bemquerer
Enunciado
A prescrição qüinqüenal veiculada na Lei 9.873/1999 não se aplica aos processos de tomada de contas especial, por possuir como fundamento o exercício regular do Poder de Polícia, diferentemente das atividades de controle externo previstas na Constituição Federal, que encerram, entre outros, os atos de gestão.
Acórdão 1241/2010-TCU-Plenário, Rel. Min. Raimundo Carreiro
Enunciado
As prerrogativas judicantes atribuídas ao TCU não têm como fundamento o exercício do poder de polícia, mas sim o exercício de atividade de controle externo, de previsão constitucional, à qual não se aplica o prazo prescricional previsto na Lei 9.873/1999.
Acórdão 5865/2013-TCU-Primeira Câmara, Rel. Ministro Walton Alencar Rodrigues
Enunciado
As regras de prescrição da Lei 9.873/1999 não se aplicam ao exercício do poder punitivo por parte do TCU, por não ser norma regente da atividade de controle externo.
Acórdão 1469/2019-TCU-Plenário, Rel. Ministro AROLDO CEDRAZ
Enunciado
Os processos de controle externo não se sujeitam à prescrição intercorrente do art. 1º, § 1º, da Lei 9.873/1999, uma vez que a atividade de controle exercida pelo TCU não se enquadra como exercício do poder de polícia do Estado.
Deve ser afastada, pelas razões expostas, a incidência à espécie da regra do art. 1º da Lei 9.873/1999. Ante a ausência de norma de Direito Administrativo que regule a prescrição de pretensão de ressarcimento decorrente de ato ilícito na gestão de recursos públicos, entende-se aplicável à matéria o prazo prescricional geral previsto no art. 205 do Código Civil de 2002, com a regra de transição prevista no art. 2.208 do mesmo diploma legal:
Art. 205. A prescrição ocorre em dez anos, quando a lei não lhe haja fixado prazo menor.
Art. 2.028. Serão os da lei anterior os prazos, quando reduzidos por este Código, e se, na data de sua entrada em vigor, já houver transcorrido mais da metade do tempo estabelecido na lei revogada.
A adoção da prescrição decenal do art. 205 do Código Civil afigura-se compatível com as disposições do art. 6º, inciso II, c/c art. 19 da IN/TCU 71/2012, modificada pela IN/TCU 76/2016 que estabelecem a dispensabilidade de instauração da tomada de contas especial caso transcorridos dez anos do fato gerador sem notificação do responsável pela autoridade administrativa competente.
Apesar de não se tratar de hipótese de prescrição, a regra ínsita no referido normativo prestigia igualmente a segurança jurídica e o devido processo legal, estabelecendo limitação temporal ao poder persecutório do TCU quando se apresentem circunstâncias fáticas que obstem ou restrinjam a garantia do contraditório em sua dimensão substancial por parte dos agentes responsáveis.
Em reforço a essa linha de intelecção, cumpre resgatar que, apesar de não haver uniformidade, prevalecia na jurisprudência desta Corte de Contas, anteriormente à decisão do STF no MS 26210/DF e deste Tribunal no Acórdão 2709/2008-TCU-Plenário, Rel. Min Benjamin Zymler, o entendimento pela prescritibilidade da pretensão de ressarcimento do dano ao erário, aplicando-se as disposições do Código Civil de 1916 e, a partir de 11/1/2003, as disposições do Código Civil de 2002.
Podem ser citados nesse sentido os Acórdão 116/1998-TCU-Plenário, Rel. Min. Walton Alencar Rodrigues, 23/2002-TCU-Plenário, Rel. Min. Walton Alencar Rodrigues 3138/2006-TCU- Segunda Câmara, Rel. Min. Ubiratan Aguiar, 3044/2006- TCU-Segunda Câmara, Rel. Min. Ubiratan Aguiar, 2990/2006-TCU-Primeira Câmara, Rel. Min. Augusto Nardes, 1821/2006-TCU-Primeira Câmara, Rel. Min. Guilherme Palmeira, dentre muitos outros. 
A fim de ilustrar o tratamento normativo que esta Corte de Contas aplicava ao tema, transcreve-se o seguinte excerto do voto do Ministro-Substituto Augusto Sherman Cavalcanti condutor do Acórdão 1727/2003-TCU-Primeira Câmara:
 (...) 
4. A prescrição qüinqüenal prevista no Decreto nº 20.910/1932 tem como objeto as dívidas passivas da União, dos Estados e dos Municípios, bem como todo e qualquer direito ou ação contra a Fazenda federal, estadual ou municipal. Assim claramente dispõe o art. 1º do referido diploma, in verbis:
'Art. 1º As dívidas passivas da União, dos Estados e dos Municípios, bem assim todo e qualquer direito ou ação contra a Fazenda federal, estadual ou municipal, seja qual for a sua natureza, prescrevem em cinco anos contados da data do ato ou fato do qual se originarem.'
5. Portanto, não há dúvidas de que não se aplica a prescrição qüinqüenal prevista no Decreto nº 20.910/1932 às dívidas ativas originadas em conseqüência dos julgamentos proferidos pelos Tribunais de Contas.
6. Não se poderia argüir, tampouco, a utilização da prescrição qüinqüenal prevista na Lei nº 9.873, de 23 de novembro de 1999, tendo em vista, conforme entendimento deste Tribunal, que a referida Lei regula a ação punitiva movida pela Administração Pública Federal e que a atividade judicante desta Corte não tem como fundamento o exercício do poder de polícia, mas sim o exercício do controle externo, de previsão constitucional (Acórdão 71/2000-TCU-Plenário, Acórdão 248/2000-TCU-Plenário e Acórdão 61/2003-TCU-Plenário) .
7. A jurisprudência deste Tribunal caminhou, então, para a existência de prescrição vintenária sobre as dívidas ativas da União (Acórdão 8/97 - Segunda Câmara, Acórdão 11/98 - Segunda Câmara, Acórdão 71/2000-TCU-Plenário, Acórdão 248/2000-TCU-Plenário e Acórdão 5/2003-TCU-Segunda Câmara) , com base no art. 177 do Código Civil de 1916:
'Art. 177 As ações pessoais prescrevem, ordinariamente, em 20 (vinte) anos, as reais em 10 (dez) , entre presentes, e entre ausentes, em 15 (quinze) , contados da data em que poderiam ter sido propostas'.
8. Entretanto, com a edição do novo Código Civil (Lei nº 10.406, de 10 de janeiro de 2002) e o início de sua vigência em 01/01/2003 [leia-se 11/01/2003], os prazos prescricionais sofreram sensível alteração. A regra geral passou a ser o prazo de 10 (dez) anos, conforme dispõe seu art. 205:
'Art. 205 A prescrição ocorre em 10 (dez) anos, quando a lei não lhe haja fixado prazo menor'.
9. Registre-se que o novo Código não trouxe previsão de prazo prescricional específico para a cobrança de dívidas ativas da União, dos Estados ou dos Municípios, o que, ante a ausência de outra legislação pertinente, nos leva à aplicação da regra geral para as dívidas ativas decorrentes de atos praticados após 01/01/2003.
10. Com referência aos prazos já em andamento quando da entrada em vigor do novo Código Civil, este estabeleceu em seu art. 2.028:
'Art. 2.028 Serão os da lei anterior os prazos, quando reduzidos por este Código, e se, na data de sua entrada em vigor, já houver transcorrido mais da metade do tempo estabelecido na lei revogada'.
11. Desta feita, entendo, salvo melhor juízo, que quando ocorrerem, simultaneamente, as duas condições estabelecidas no artigo retromencionado - quais sejam, redução do prazo prescricional pelo novo Código Civil e transcurso, em 01/01/2003, de mais da metade do tempo estabelecido na lei revogada - continuarão correndo os prazos na forma da legislação pretérita.
12. Deve-se enfrentar, ainda, nos casos em que os fatos ocorreram na vigência do Código Civil de 1916, o tema atinente ao termo inicial para contagem do prazo prescricional previsto na nova legislação. Duas teses se apresentam. A primeira, de que a contagem do prazo inicia-se na data em que o direito foi violado (art. 189 do Código Civil de 2002) . A segunda, de que o prazo inicia-se em 01/01/2003, data em que o novo Código Civil entrou em vigor.
13. Entendo que a segunda tese é a que melhor se harmoniza com o ordenamento jurídico. Julgo que a regra de transição estabelecida no art. 2.028 do novo Código Civil veio para evitar ou atenuar efeitos drásticos nos prazos prescricionais em curso. A aplicação da primeira tese, de forma contrária, promoveria grandes impactos nas relações jurídicas já constituídas. Em diversos casos, resultaria na perda imediata do direito de ação quando, pela legislação anterior, ainda restaria mais da metade do prazo prescricional.
14. Com a aplicação da segunda tese assegura-se aos titulares de direitos já constituídos, ao menos, o mesmo prazo prescricional estabelecido para os casos ocorridos após a vigência da nova legislação.
15. No âmbito deste Tribunal, em síntese, entendo deva-se aplicar o prazo prescricional de 10 (dez) anos, previsto no art. 205 do novo Código Civil, quando não houver, em 01/01/2003, o transcurso de mais da metade do prazo de 20 (vinte) anos estabelecido na lei revogada. Sendo caso de aplicação do prazo previsto no novo Código Civil, sua contagem dar-se-á por inteiro, a partir de 01/01/2003, data em que a referida norma entrou em vigor. Ao contrário, quando, em 01/01/2003, houver transcorrido mais da metade do prazo de 20 anos, a prescrição continua a correr nos moldes do Código Civil anterior'.
Considerando a mudança na jurisprudência do STF com repercussão geral acima exposta, afigura-se inteiramente compatível com o novo entendimento da Corte Suprema que este Tribunal de Contas retome o posicionamento quanto à disciplina da prescrição de ressarcimento do dano ao erário que prevalecia antes da uniformização de sua jurisprudência pela imprescritibilidade.
Avançando por essa linha de compreensão, deve-se considerar como marco inicial da contagem do prazo prescricional a data da configuração do fato gerador do dano ao erário e da respectiva pretensão de ressarcimento, nos termos dos arts. 189 e 205 do vigente Código Civil. Deve-se ter presente, ainda, que, nos termos do art. 202 do referido código, o despacho da autoridade que ordena a citação interrompe, por uma única vez, o prazo prescricional. 
Ressalte-se que as notificações na fase interna da tomada de contas especial não constituem ato de citação processual, uma vez que, nos termos do art. 10, § 1°, da Lei 8.443/1992 e 157 do Regimento Interno do TCU, a citação dos responsáveis nos processos de contas a citação ocorre na etapa processual propriamente dita no âmbito desta Corte de Contas.
Conforme acima consignado, o prejuízo ao erário objeto deste feito configurou-se com os pagamentos efetuados na aquisição de veículo inadequado para as finalidades do convênio, ocorridos em 19/4/2006, 19/5/2006 e 12/7/2006, devendo ser esses os termos a quo para o cômputo do interstício prescricional. 
Considerando esses parâmetros normativos e fáticos, verifica-se que a pretensão de ressarcimento do dano ao erário objeto desta TCE encontra-se prescrita, uma vez que o decênio prescricional se completou para as três parcelas do débito em 19/4/2016, 19/5/2016 e 12/7/2016 e o despacho que ordenou a citação do espólio de Raimundo Célio Rodrigues (CPF XXX.762.033-XX) somente foi exarado pelo titular desta Unidade Técnica em 30/10/2019.
Ante essa constatação, concluiu-se pela inviabilidade da condenação do espólio do falecido responsável ao ressarcimento do débito. 
CONCLUSÃO 
Conforme análise acima expendida, a representante do espólio foi regularmente citada, tendo permanecido silente no prazo fixado para oferta de defesa e não efetuou o recolhimento do débito. Resta caracterizada, portanto, sua revelia quanto às imputações de ilícitos geradores de dano ao erário objeto desta TCE. 
Diante da revelia do espólio e inexistindo nos autos elementos que permitam concluir pela ocorrência de boa-fé ou de outros excludentes de culpabilidade em suas condutas, conclui-se que suas contas devem ser julgadas irregulares. 
Ante o disposto no arts. 189 e 205 do Código Civil e na jurisprudência recentemente firmada pelo Supremo Tribunal Federal no RE 636886/AL com fixação de tese repercussão geral Tema 899, entende-se que se consumou a prescrição da pretensão de ressarcimento do dano ao erário objeto desta TCE. Em tais circunstâncias, não obstante remanesça configurado débito, incabível a proposição de condenação ao ressarcimento em razão da prescrição.
Da mesma forma, ante a configuração da prescrição da pretensão punitiva de competência deste Tribunal, mostra-se incabível a proposição da aplicação da sanção pecuniária prevista no art. 57 da Lei 8.443/1992 ou outras sanções previstas na mesma lei.
Cabível, por outro lado, a proposição de remessa de cópia dos elementos pertinentes ao Ministério Público da União, atendendo, assim, ao disposto no art. 16, § 3º, da Lei 8.443/1992 c/c o art. 209, § 7º, do Regimento Interno/TCU.
PROPOSTA DE ENCAMINHAMENTO 
Diante do exposto, submetem-se os autos à consideração superior, propondo: 
 considerar revel, para todos os efeitos, o espólio de Raimundo Célio Rodrigues (CPF XXX.762.033-XX) (representado pela Sra. Maria Selma Cardoso da Silva) dando-se prosseguimento ao processo, nos termos do art. 12, § 3º, da Lei 8.443/1992 c/c o art. 202, § 8º, do RI/TCU;
 considerar prescrita a pretensão de ressarcimento do dano ao erário objeto desta Tomada de Contas Especial, com fundamento nos arts. 189 e 205 do Código Civil e na jurisprudência firmada pelo Supremo Tribunal Federal no RE 636886/AL com fixação de tese repercussão geral Tema 899;
 com fundamento nos arts. 1º, inciso I, 16, inciso III, alíneas 'b' e 'c', da Lei 8.443/1992 c/c os arts. 19, caput, e 23, inciso III, da mesma Lei, e com arts. 1º, inciso I, 209, inciso III e IV, 210 e 214, inciso III, do Regimento Interno do TCU, que sejam julgadas irregulares as contas do Sr. Raimundo Célio Rodrigues (CPF XXX.762.033-XX) , falecido;
 encaminhar cópia da deliberação que vier a ser adotada ao Procurador-Chefe da Procuradoria da República no Estado do Ceará, nos termos do § 3º do art. 16 da Lei 8.443/1992 c/c o § 7º do art. 209 do Regimento Interno do TCU, para adoção das medidas cabíveis; e comunicar-lhe que o relatório e o voto que a fundamentarem podem ser acessados por meio do endereço eletrônico www.tcu.gov.br/acordaos e que, caso haja interesse, o Tribunal pode enviar-lhe cópia desses documentos sem qualquer custo."
2.	O diretor da Secretaria de Recursos discordou do posicionamento do auditor em relação à prescrição da pretensão de ressarcimento do dano ao erário. Segundo aquele dirigente, as ações de ressarcimento ao erário são imprescritíveis, conforme trecho do seu parecer a seguir transcrito (peça 61) , o qual teve a anuência do Secretário daquela unidade (peça 62) .
"3. 	No tocante ao entendimento proferido pelo Supremo Tribunal Federal, no julgamento recente do RE 636.886 (tema 899) , a respeito da prescritibilidade da pretensão de ressarcimento ao erário com base em decisão de tribunal de contas, cabe assinalar que, conforme orientação sufragada pelo Acórdão 6589/2020-TCU-Segunda Câmara, da relatoria do Ministro Raimundo Carreiro, a decisão do STF alcança tão somente a fase judicial de execução do título extrajudicial, não atingindo os processos de controle externo em trâmite no TCU.
4.  	Aliás, da ementa do julgado do STF constou que: 'A pretensão de ressarcimento ao erário em face de agentes públicos reconhecida em acórdão de Tribunal de Contas prescreve na forma da Lei 6.830/1980 (Lei de Execução Fiscal) '. Portanto, até o trânsito em julgado do acórdão condenatório do TCU, permanece imprescritível a pretensão de ressarcimento ao erário decorrente da instauração da tomada de contas especial, conforme Enunciado da Súmula 282 do TCU:
As ações de ressarcimento movidas pelo Estado contra os agentes causadores de danos ao erário são imprescritíveis.
5. 	Ainda que o TCU venha a firmar entendimento pela prescrição da pretensão de ressarcimento ao erário, cabe destacar que no caso concreto discutido nesta TCE também haveria de se discutir os fatos e atos tendentes à cobrança da dívida ocorridos na fase de análise da prestação de contas do convênio e fase interna da TCE,  que caracterizariam a interrupção e/ou suspensão do prazo de prescrição.
6. Nesse sentido, ressalte-se que a contagem inicial do prazo de prescrição deveria ser o da prestação de contas do convênio (15/11/2006 - peça 23, p. 12) , que é a data em que o convenente deveria comprovar a boa e regular aplicação dos recursos que lhe foram confiados. Assim, caso se confirme a tese levantada pelo AUFC em sua análise, no sentido da ocorrência da prescritibilidade decenal, há também de se considerar que houve interrupção de tal prazo, ao menos por uma vez, em 13/9/2016, tendo em vista o recebimento do ofício 330/2016/FNS/SE/NE/MS/DICON/SECAP/CE, de 7/1/2011, em que a Divisão de Convênios NE/CE do Fundo Nacional de Saúde notificou a administradora do espólio de Raimundo Célio Rodrigues, quanto à necessidade de restituição dos valores impugnados aos cofres do Fundo Nacional de Saúde (peça 27, p. 2 e peça 29, p. 1) .
7. Por fim, manifesto concordância com os demais itens da análise realizada pelo AUFC, ressaltando ter ocorrido a prescrição da pretensão punitiva, motivo pelo qual não se propõe a sanção com multa ao responsável, bem como se conclui pela ausência de elementos que permitam aferir a boa-fé, devendo assim, desde logo, julgar as presentes contas.
8. Diante do exposto, encaminho os autos à consideração superior, com a seguinte proposta:
a) considerar revel, para todos os efeitos, o espólio de Raimundo Célio Rodrigues (CPF XXX.762.033-XX) (representado pela Sra. Maria Selma Cardoso da Silva) dando-se prosseguimento ao processo, nos termos do art. 12, § 3º, da Lei 8.443/1992 c/c o art. 202, § 8º, do RI/TCU;
b) com fundamento nos arts. 1º, inciso I; 12, § 3º; 16, inciso III, alíneas 'b' e 'c'; 19, caput; 23, inciso III, alíneas 'a' e 'b'; 28, inciso II; da Lei 8.443/1992 c/c os arts. 209, incisos II e III; 210 e 214, inciso III, alíneas 'a' e 'b';  do Regimento Interno/TCU, que sejam julgadas irregulares as contas de Raimundo Célio Rodrigues - falecido (CPF XXX.762.033-XX) ; e condenar o seu espólio ao pagamento das quantias a seguir especificadas, com a fixação do prazo de quinze dias, a contar das notificações, para comprovarem, perante o Tribunal (art. 214, inciso III, alínea 'a', do Regimento Interno) , o recolhimento das dívidas aos cofres do Fundo Nacional de Saúde, atualizadas monetariamente e acrescidas dos juros de mora, calculados a partir das datas discriminadas, até a data dos recolhimentos, na forma prevista na legislação em vigor, abatendo-se, na oportunidade, valores eventualmente já ressarcidos:
	Débito:
	Data de ocorrência
	Valor (R$) 

	19/4/2006
	12.499,55

	19/5/2006
	34.192,55

	12/7/2006
	29.307,90

c) autorizar, desde logo, nos termos do art. 28, inciso II, da Lei 8.443/1992, a cobrança judicial das dívida caso não atendida a notificação;
d) autorizar, caso seja de interesse do responsável, o pagamento das dívidas em 36 parcelas mensais e consecutivas, nos termos do art. 26 da Lei 8.443/1992 c/c o art. 217 do Regimento Interno, fixando-lhes o prazo de quinze dias, a contar do recebimento da notificação, para comprovarem perante o Tribunal o recolhimento da primeira parcela, e de trinta dias, a contar da parcela anterior, para comprovarem os recolhimentos das demais parcelas, devendo incidir sobre cada valor mensal, atualizado monetariamente, os juros de mora devidos, na forma prevista na legislação em vigor;
e) encaminhar cópia da deliberação ao Procurador-Chefe da Procuradoria da República na Paraíba, nos termos do § 3º do art. 16 da Lei 8.443/1992 c/c o § 7º do art. 209 do Regimento Interno do TCU, para adoção das medidas cabíveis; e comunicar-lhe que o relatório e o voto que a fundamentarem podem ser acessados por meio do endereço eletrônico www.tcu.gov.br/acordaos e que, caso haja interesse, o Tribunal pode enviar-lhe cópia desses documentos sem qualquer custo."
3.	Já o Ministério Público junto ao TCU (MPjTCU) , na pessoa do Procurador Sérgio Ricardo Costa Caribé, defende a prescrição decenal das ações de ressarcimento ao erário, conforme trecho final do seu parecer à peça 63, abaixo transcrito:
"III - CONCLUSÃO
170.	Considerando que as regras aplicáveis à prescrição da pretensão punitiva, nos termos do Acórdão 1441/2016-TCU-Plenário, são as mesmas que ora propomos para a análise da prescrição da pretensão de ressarcimento ao erário; considerando que, in casu, as irregularidades que ensejaram a aplicação de sanção são as mesmas que deram causa à condenação em débito, assim como são as mesmas as causas interruptivas e demais variáveis; entendo cabível a análise em conjunto da ocorrência da prescrição para ambas pretensões.
171.	Portanto, adotando-se como parâmetro o exame perpetrado neste parecer acerca da matéria, verifica-se a incidência da prescrição das pretensões punitiva e de ressarcimento ao erário no âmbito deste processo, tendo em vista que entre a prática das irregularidades que ensejaram o débito (ocorridas entre 19/4/2006 e 12/7/2006, peça 33) e o ato que ordenou a citação (emitido em 30/10/2019, peça 48) , houve transcurso de tempo superior ao prazo prescricional de dez anos previsto no artigo 205 do Código Civil.
172.	Por fim, caso a Corte de Contas, numa análise perfunctória e não exauriente, entenda que as irregularidades guardam correspondência com quaisquer das condutas tipificadas na Lei 8.429/1992, deve promover o encaminhamento do acórdão que vier a ser proferido ao Ministério Público Federal, para que adote as medidas que entender cabíveis.
IV - PROPOSTA DE ENCAMINHAMENTO DO PARQUET ESPECIAL DE CONTAS
173.	Diante do exposto, este membro do Ministério Público de Contas junto ao TCU manifesta-se pelo arquivamento do presente processo, sem julgamento do mérito, nos termos do art. 212 do Regimento Interno do TCU, sem prejuízo de que, caso o Tribunal entenda pertinente, envie cópia do acórdão a ser prolatado, bem como do relatório e do voto que o fundamentarem, à Procuradoria da República no Estado do Ceará.
174. Para finalizar, esclareço que, por se tratar de processo em que, a meu ver, restou caracterizada a prescrição da pretensão ressarcitória, reputo, a princípio, prejudicada a análise das questões de fato e de direito que constituem o objeto precípuo desta TCE. Nada obstante, em atenção ao princípio da eventualidade, caso este Tribunal não acolha a questão preliminar ora suscitada, solicito o retorno dos autos a este Gabinete, para que se proceda à manifestação quanto ao mérito das presentes contas especiais, nos termos do § 2º do artigo 62 do RI/TCU."
É o Relatório.

não há.

Procurador Sérgio Ricardo Costa Caribé.

TOMADA DE CONTAS ESPECIAL. CONVÊNIO. FALECIMENTO DO RESPONSÁVEL ANTES DA CITAÇÃO E JULGAMENTO DOS AUTOS. PRIMEIRA CITAÇÃO DA INVENTARIANTE POR EDITAL. REVELIA. LONGO DECURSO DE PRAZO ENTRE AS IRREGULARIDADES E A NOTIFICAÇÃO. PREJUÍZO AO CONTRADITÓRIO E À AMPLA DEFESA. ARQUIVAMENTO SEM O JULGAMENTO DE MÉRITO POR AUSÊNCIA DOS PRESSUPOSTOS DE CONSTITUIÇÃO E DESENVOLVIMENTO VÁLIDO E REGULAR DO PROCESSO.

TOMADA DE CONTAS ESPECIAL (TCE)

Secretaria de Controle Externo de Tomada de Contas Especial (SecexTCE).

Aprecia-se tomada de contas especial instaurada pelo Fundo Nacional Saúde (FNS) , em desfavor do ex-prefeito do município de Pacatuba/CE, Raimundo Célio Rodrigues (gestão: 2002 a 2008) , em razão de irregularidades na execução do Convênio 425/2004 (Siafi 503820) , cujo objeto era a "construção de unidades de saúde e aquisição de unidade móvel de suporte avançado".
O ajuste foi firmado no valor de R$ 319.800,00, dos quais R$ 304.000,00 à conta do concedente, conforme tabela abaixo, e o restante (R$ 15.800,00) referente à contrapartida do convenente. 
	N.º da OB
	Valor (R$) 
	Data de crédito

	2005OB900157
	152.000,00
	14/1/2005

	2005OB902140
	76.000,00
	5/5/2005

	2005OB905290
	76.000,00
	23/9/2005

De acordo com os autos, o agente responsável pela gestão dos recursos, Sr. Raimundo Célio Rodrigues (CPF 021.762.033-72) , faleceu em 10/5/2010 (certidão de óbito à peça 4) , de maneira que todas os atos processuais foram feitos em nome de sua inventariante, Sra. Maria Selma Cardoso da Silva.
No âmbito deste Tribunal, foram promovidas as seguintes citações da Sra. Maria Selma Cardoso da Silva: (i) por edital, em 18/2/2020, e (ii) por ofício de citação com Aviso de Recebimento, em 9/3/2020.
A inventariante manteve-se silente, de maneira que o auditor da Secretaria de Controle Externo de Tomada de Contas Especial (SecexTCE) , à peça 60, propõe: (i) considerar revel o responsável, nos termos do art. 12, § 3º, da Lei nº 8.443/1992, dando-se seguimento ao processo; (ii) considerar prescritas a pretensão de ressarcimento do dano ao erário e a pretensão punitiva; e (iii) julgar irregulares as contas do Sr. Raimundo Célio Rodrigues (falecido) , sem imputação de débito e multa.
O corpo dirigente da unidade discorda do posicionamento do auditor quanto à prescrição da pretensão de ressarcimento do dano ao erário, pois entende que as ações de ressarcimento movidas pelo Estado contra os agentes causadores de danos ao erário são imprescritíveis, em conformidade com a Súmula 282 do TCU. Dessa forma, propõe, em divergência à proposta do auditor, a imputação de débito nos valores apurados nos autos (peças 61 e 62) .
Já o Ministério Público junto ao TCU (MPjTCU) , representado pelo Procurador Sérgio Ricardo Costa Caribé, à peça 63, discorda dos dois entendimentos anteriores. Segundo o douto procurador, o prazo prescricional das ações de ressarcimento ao erário é o mesmo da prescrição da pretensão punitiva, qual seja, de 10 anos, nos termos do Acórdão 1441/2016-TCU-Plenário. Desse modo, ele entende que já ocorreu a prescrição das duas pretensões e propõe o arquivamento do presente processo, sem julgamento do mérito.
Feito breve resumo do processo, passo a decidir, anotando, desde já, que o caso comporta deslinde diverso do propugnado nos pareceres constantes dos autos, ante as considerações a seguir.
Conforme afirmei anteriormente, o Sr. Raimundo Célio Rodrigues, ex-prefeito do município de Pacatuba/CE (gestão: 2002 a 2008) , faleceu em 10/5/2010, nos termos da certidão de óbito à peça 4.
No âmbito deste Tribunal, a primeira citação da inventariante, Sra. Maria Selma Cardoso da Silva, ocorreu por edital, em 4/3/2020, ou seja, há aproximadamente 15 anos da transferência dos recursos para o município e 10 anos da morte do ex-gestor. (Grifo nosso) 
A segunda tentativa de citação foi feita por correspondência com Aviso de Recebimento, cujo ofício citatório foi emitido em 9/3/2020 (aproximadamente 15 anos dos fatos tidos como irregulares) e devolvido pelos Correios.
Assim, anoto, em preliminar, que houve uma falha no procedimento de citação da inventariante, visto que, de acordo com o art. 179 do Regimento Interno do TCU, a citação por edital somente deve ocorrer quando o seu destinatário não for localizado, o que não se deu neste caso sob análise. Com efeito, a citação por edital foi feita em data anterior à citação com carta registrada com aviso de recebimento, respectivamente, 4/3/2020 e 9/3/2020. 
Além disso, aplica-se a este caso concreto a jurisprudência desta Corte no sentido de que a citação do espólio após longo tempo decorrido desde o fato gerador do débito atribuído ao responsável falecido representa prejuízo ao exercício do contraditório e da ampla defesa, justificando o arquivamento dos autos, com base no art. 212 do Regimento Interno do TCU c/c arts. 6º, inciso II, e 19 da IN-TCU 71/2012 (v.g. Acórdão 9409/2020-TCU-Primeira Câmara, de relatoria do Ministro Walton Alencar; 2.269/2019, de minha relatoria, e 1.470/2020, de relatoria da Ministra Ana Arraes, ambos da 2ª Câmara; e 3.141/2014-Plenário, de relatoria do Ministro-Substituto Augusto Sherman) .
Cabe ressaltar também que não consta dos autos nenhum documento referente ao processo de inventário do responsável falecido. O único documento que consta o nome da Sra. Maria Selma Cardoso da Silva como inventariante é uma peça de uma Ação Ordinária de Ressarcimento do município em desfavor do espólio do ex-gestor. Dessa forma, não há nos autos nenhuma confirmação de que a Sra. Maria Selma Cardoso da Silva seja, de fato, a inventariante de seus bens.
Em adição, devido ao longo decurso de tempo do falecimento do ex-alcaide (aproximadamente 10 anos) , é provável que já tenha ocorrido a partilha de bens aos herdeiros e sucessores legítimos, os quais deveriam ter sido chamados ao processo tempestivamente para responder pelo prejuízo ao erário.
Sendo assim, em conformidade com o disposto no artigo 212 do Regimento Interno do TCU, que prevê expressamente que "O Tribunal determinará o arquivamento do processo de prestação ou de tomada contas, mesmo especial, sem julgamento do mérito, quando verificar a ausência de pressupostos de constituição e de desenvolvimento válido e regular do processo", pugno por esse encaminhamento nos presentes autos.
	Ante todo o exposto, e com vênias à unidade técnica e ao Parquet especializado, voto no sentido de que o Tribunal acolha a minuta de acórdão que ora submeto ao Colegiado.
TCU, Sala das Sessões Ministro Luciano Brandão Alves de Souza, em 29 de setembro de 2020.
Ministro JOÃO AUGUSTO RIBEIRO NARDES 
Relator